臺灣高等法院民事判決　　　　　　　　100年度家上字第160號
上　訴　人　陳正鑫
被上訴人　　范氏雲
上列當事人間請求離婚等事件，上訴人對於中華民國100年4月29
日臺灣板橋地方法院100年度婚字第26號第一審判決提起上訴，
本院於中華民國100年7月26日言詞辯論終結，判決如下：
    主    文
上訴駁回。
第二審訴訟費用由上訴人負擔。
    事實與理由
一、本件被上訴人起訴主張：
（一）被上訴人於民國（下同）93年 1月20日來臺與上訴人結婚
      ，婚後育有一未成年子女陳侑均（男，94年 1月30日生）
      ，惟被上訴人來臺後始知悉上訴人並無固定工作，收入不
      穩定，並曾因在外工作與人發生口角，對方找人教訓上訴
      人，兩造因此連夜搬家。被上訴人甫來臺時，無法馬上融
      入臺灣社會，更無法應徵長期固定工作，故兩造子女陳侑
      均出生後，被上訴人只能忍痛將子女託付在越南的父母照
      料，兩造則共同北上打工，並居住於新北市土城區。被上
      訴人為撫育兩造子女，曾於96年9月28日、97年7月17日、
      98年1月23日、98年7月15日、98年12月22日分別匯款美金
      1千元、328.94元、300元、600元、300元，合計美金2,52
      8.94元即新台幣（下同）82,429元；並支付(一)96、97年臺
      中住處9個月之租金每月5千元，共計45,725元；(二)上訴人
      97年2月至98年7月間18個月之健保費，計70,590元，由被
      上訴人分24期代為繳納；(三)上訴人98年8月至99年9月間12
      個月之健保費，計 2萬5042元，由被上訴人逐期代為繳納
      ；(四)98年11月 2日、99年3月31日上訴人健保費，計7,609
      元；(五)因陳侑均從小在越南長大，故99年 9月起補習至今
      ，補習費共計 3萬9500元。按上揭支付憑據，足徵被上訴
      人自從嫁入臺灣以來，獨撐家計及代支付上訴人個人費用
      ，共計 270,895元。且因生活上之購買，習慣上大都不會
      索取單據，故被上訴人實際為生活之支出，遠超過270,89
      5 元。因上訴人長期不支付生活費及子女扶養費，被上訴
      人必須工作方能維持生計，故不得已於98年 7月20日離家
      ，兩造自此分居迄今，已逾1年8個月未共同生活。
（二）又93年 1月30日被上訴人結婚來臺後，依上訴人之要求，
      兩造分別申請門號交換使用；嗣於97年 5月16日之前，兩
      造共同前往臺灣大哥大文心店，辦理變更過戶，以使門號
      登記人與使用人一致，但文心店業者表示被上訴人之居留
      證即將到期而拒絕辦理上訴人門號過戶給被上訴人；97年
      5 月16日被上訴人辦妥居留證換發，按先前約定獨自持相
      關證件，前往文心店辦理上訴人門號變更過戶，詎上訴人
      竟於98年間誣指被上訴人竊取伊證件辦理門號變更過戶，
      對被上訴人提起偽造文書之告訴，嗣經臺中地方法院檢察
      署98年度偵字第23843號為不起訴處分。
（三）上訴人誣指被上訴人偽造文書並對被上訴人提出告訴，陷
      被上訴人於不義，罔顧夫妻情意，而兩造租賃之房租、幼
      子扶養費、上訴人全民健保費及家庭費用，均由被上訴人
      獨力負擔，上訴人不盡為人夫之責，不負擔家庭費用，顯
      係惡意遺棄被上訴人，兩造婚姻並已發生嚴重破綻，難以
      繼續維持，依該民法第1052條第1項第 5款及同條第2項之
      規定，請求准予離婚。併附帶請求兩造所生未成年子女陳
      侑均之權利義務之行使或負擔判由原告任之，符合子女最
      佳利益，以及請求上訴人應於本判決確定之日起，按月給
      付被上訴人未成年子女陳侑均扶養費新台幣 1萬元，直至
      子女陳侑均成年為止。
二、上訴人則以：
（一）被上訴人指述上訴人未提供生活費用、未扶養兩造子女，
      均非實在；被上訴人初來臺灣時，人生地不熟，又生育小
      孩，若非上訴人工作供給，母子如何生活？待子女年紀較
      長，兩造共同外出做工維持生活，是正常現象；被上訴人
      匯款至越南，係為了補助其在越南父母之生活；且被上訴
      人堅持將子女送回越南，不願將子女交由上訴人彰化老家
      照顧。被上訴人所指上訴人因工作與人發生口角，係於96
      年3、4月間，上訴人為該名朋友貼壁磚，後來該名朋友介
      紹工作給上訴人，因此上訴人與其協議一同前往台北工作
      ，詎該名友人嗣又向他人稱上訴人只會攪土，以後有工作
      找他就可以云云，因該名友人居住於兩造住處對面，且兩
      造住處過於狹小，因此才搬家。
（二）被上訴人自97年 7月間先赴台北工作後，個性轉變，不與
      上訴人為夫妻性生活，不與上訴人談話，並於98年 7月20
      日離家出走；上訴人雖懷疑被上訴人有外遇，但因無證據
      ，仍然期望被上訴人歸來，故仍於被上訴人請求下為被上
      訴人辦理健保，並由被上訴人自行繳納健保費用。
（三）因0000000000之臺灣大哥大門號原係上訴人所申請，登記
      於上訴人名下，平時由被上訴人使用，然因上訴人氣憤被
      上訴人離家，偶然發現上開門號突然變更為被上訴人名稱
      ，至臺灣大哥大公司查詢，證明被上訴人偽稱上訴人姓名
      ，才提出告訴，何以經檢察官為不起訴處分，上訴人亦不
      明白。
（四）關於兩造子女監護權部分，被上訴人為越南女性，隻身在
      台，教育不高，經濟狀況差，扶養能力不足，且對子女人
      格發展不良，反觀上訴人彰化老家有祖產，且有父母及兄
      弟姊妹可協助照顧兩造子女，顯較上訴人適合擔任監護權
      人等語，資為抗辯。
三、原審判決：准被上訴人與上訴人離婚，兩造所生未成年之子
    陳侑均權利義務之行使或負擔，由被上訴人任之。上訴人應
    自判決確定之翌日起至兩造所生未成年之女陳侑均成年為止
    ，按月於每月五日前給付被上訴人子女扶養費10,000元，如
    遲一期履行者，其後之期間視為亦已到期。上訴人不服提起
    上訴，其上訴聲明為：原判決廢棄，被上訴人在第一審之訴
    駁回。第一、二審訴訟費用由被上訴人負擔。被上訴人答辯
    聲明為：上訴駁回，第二審訴訟費用由上訴人負擔。
四、查被上訴人主張兩造係夫妻關係，現婚姻關係仍存續中之事
    實，業據其提出戶籍謄本為證（見原審卷第72至73頁），自
    堪信為真實。至於被上訴人主張婚後上訴人長期不支付生活
    費及扶養費，其為工作以維持家計，乃於98年 7月22日離家
    ，兩造迄今已逾1年8個月未共同生活，上訴人並曾因行動電
    話門號之故向伊提出偽造文書之告訴，嗣經不起訴處分，上
    訴人係罔顧夫妻情分，兩造婚姻發生嚴重破綻，難以繼續維
    持等情，則為上訴人所否認，並以前開情詞置辯。經查：
（一）被上訴人主張其匯款支付兩造未成年子女費用、支付兩造
      台中住處租金、分期代上訴人支付健保費用，及支付兩造
      未成年子女返台後補習費，上訴人並對之提起偽造文書告
      訴之事實，業據其提出臺灣臺中地方法院檢察署98年度偵
      字第23843號不起訴處分書、匯款單影本、郵政匯款單、
      分期核定書及分期繳款單、繳款單、郵政劃撥收據、補習
      班收據等件為證（見原審卷第7至8頁、第74至126頁），
      上訴人雖辯稱被上訴人離家前，其與被上訴人到大埔採麻
      竹筍所賺的錢都交被上訴人管理，惟未據舉證，且為被上
      訴人所否認，陳稱伊等一起賺的錢都是上訴人拿去，伊必
      須自己去工作才有辦法存錢，好讓小孩讀書，如果伊沒離
      家，伊小孩根本沒辦法讀書等語。上訴人亦不否認被上訴
      人離家後，仍為其繳納健保費用，並繳付房租（見本院卷
      第25頁），並自承確有對被上訴人提起偽造文書之告訴，
      應認被上訴人之主張為真正。
（二）按民法第1052條第 2項規定：有前項以外之重大事由，難
      以維持婚姻者，夫妻之一方得請求離婚。但其事由應由夫
      妻之一方負責者，僅他方得請求離婚。上開法條所稱「有
      前項以外之重大事由，難以維持婚姻者」，係以婚姻是否
      已生破綻而無回復之希望為其判斷之標準。而婚姻是否已
      生破綻無回復之希望，則應依客觀之標準，即難以維持婚
      姻之事實，是否已達於倘處於同一境況，任何人均將喪失
      維持婚姻之意願而定。又所謂「有前項以外之重大事由，
      難以維持婚姻者」，乃抽象的、概括的離婚事由，係民法
      親屬編於74年修正時，為因應實際需要，參酌各國立法例
      ，導入破綻主義思想所增設，其目的在使夫妻請求裁判離
      婚之事由較富彈性。但其事由應由夫妻一方負責者，僅他
      方得請求離婚，是其所採者為消極破綻主義精神，而非積
      極破綻主義。因此，若夫妻雙方均為有責時，則應衡量比
      較雙方之有責程度，而許責任較輕之一方向應負主要責任
      之他方請求離婚，如雙方之有責程度相同，則雙方均得請
      求離婚，以符公平，且符合民法第1052條第 2項規定之立
      法目的（最高法院95年台上字第2924號、95年度台上字第
      1450號判決意旨參照）。
（三）查本件兩造婚後，上訴人鮮少給付家庭生活費用及子女扶
      養費，被上訴人為維持家計，乃於98年 7月20日離家外出
      工作，兩造分居迄今已逾1年8個月，上訴人並曾向被上訴
      人提出偽造文書之告訴，嗣經不起訴處分，可見已無夫妻
      情分可言，參諸上訴人對於被上訴人離家後仍為其負擔健
      保費用及房租，仍有不滿，表示「除了付房租外，全部的
      錢都不知去向」等語，並懷疑未成年子女非其親生，請求
      鑑定未成年子女之DNA ，又質疑被上訴人婚前於越南曾生
      產過（見本院卷第25頁背面、第26頁），顯見兩造於婚姻
      關係中應有之相互尊重、互信互諒，已盪然無存，兩造婚
      姻已生破綻，顯難再期彼此能互信互諒互愛，互相提攜扶
      持，以共創圓滿和諧生活，如此的婚姻關係，確實難再維
      繫，且兩造婚姻破綻之發生，上訴人為可歸責之一方。則
      被上訴人主張兩造婚姻有不能維持之重大事由，其得依民
      法第1052條第2項規定請求離婚，尚非無據。 被上訴人依
      民法第1052條第2項規定請求離婚，既有理由， 則就兩造
      婚姻是否有民法第1052條第1項第5款之事由，即無再詳為
      審酌論述之必要，併此敘明。
五、次按，夫妻離婚者，對於未成年子女權利義務之行使或負擔
    ，依協議由一方或雙方共同任之。未為協議或協議不成者，
    法院得依夫妻之一方、主管機關、社會福利機構或其他利害
    關係人之請求或依職權酌定之。又法院為前項裁判時，應依
    子女之最佳利益，審酌一切情狀，參考社工人員之訪視報告
    ，尤應注意左列事項：(一)子女之年齡、性別、人數及健康情
    形。(二)子女之意願及人格發展之需要。(三)父母之年齡、職業
    、品行、健康情形、經濟能力及生活狀況。(四)父母保護教養
    子女之意願及態度。(五)父母子女間或未成年子女與其他共同
    生活之人間之感情狀況，民法第1055條第1項、第1055條之1
    分別定有明文。本件經查：
（一）兩造所生之子陳侑均係94年 1月30日生，為未滿20歲之未
      成年人，有戶籍謄本在卷可稽（見原審卷第72頁），而陳
      侑均自出生後即由被上訴人交由其父母照顧，並由被上訴
      人支付子女扶養費，現陳侑均就讀安親班之費用亦係由被
      上訴人負擔，有所提匯款單、補習班收據等件為證（見原
      審卷第74至78頁、第125至126頁）。
（二）經原審囑託社團法人中華民國兒童人權協會派員訪視被上
      訴人之結果認為：1.監護動機：據被上訴人所述，上訴人
      長期以來無穩定工作，連房租及生活費都需仰賴被上訴人
      ，被上訴人甚至幫上訴人背債，被上訴人擔心若繼續幫上
      訴人還債，未來恐怕連扶養未成年子女都有困難，不得已
      只好在上訴人與未成年子女主間取捨，故提出離婚訴訟，
      故認為被上訴人爭取監護權動機尚屬合宜；2.親職照顧：
      據被上訴人所述，未成年子女兩個月大時即送回越南由案
      外婆照顧，期間倚靠被上訴人寄錢回去撫養，上訴人對未
      成年子女完全不聞不問，似無責任感，未來似乎也無法奢
      求他照顧、扶養案主，被上訴人親職能力算是不錯，且未
      成年子女完全未與上訴人有所互動，也不知上訴人長相，
      遑論親情，故未成年子女若交由被上訴人扶養，顯較適宜
      ；3.經濟能力：據被上訴人所述，上訴人以前房租、生活
      費均由被上訴人負擔，顯上訴人工作不穩定，根本無法養
      活自己，況且上訴人似居無定所，被上訴人目前固定在市
      場工作，收入似乎尚可，除房租、未成年子女花費之外，
      上訴人債務快要清償完了，日後免除上訴人債務，相信被
      上訴人應更有餘力才對。綜合訪視結果，由被上訴人擔任
      未成年子女之監護人應屬合宜等語，此有社團法人中華民
      國兒童人權協會函暨所附新北市政府社會局委託辦理監護
      權事件家庭訪視建議表在卷可稽（見原審卷第62至63頁）
      。
（三）另原審委託彰化縣政府囑託財團法人台中市私立龍眼林社
      會福利慈善事業基金會派員訪視上訴人之結果認為：1.上
      訴人目前具有足夠工作能力，亦有固定收入，其經濟狀況
      ，足以養育未成年子女一名子女；2.據上訴人陳述，未成
      年子女成長過程中，大部分的時間都居住在越南，由未成
      年子女越南娘家的家人照顧，未成年子女已近學齡階段，
      未成年子女語言學習狀況需特別的著重，照顧者需協助未
      成年子女適應台灣的生活及教育。而上訴人對於未成年子
      女的教育計劃，有一個初步的想法，其教育計劃尚有足夠
      的可行性。3.上訴人在訪視時，將會談的焦點都放在與被
      上訴人之間的恩怨，對被上訴人有許多的情緒，給予被上
      訴人會面探視的態度上，上訴人會給予被上訴人許多的限
      制，若未來由上訴人單方監護，被上訴人與未成年子女維
      繫親子關係較為不易等情，亦有彰化縣政府函文暨所附財
      團法人台中市私立龍眼林社會福利慈善事業基金會辦理兒
      童及少年監護權歸屬調查訪視報告在卷可稽（見原審卷第
      65至68頁）。
（四）本院審酌兩造監護子女之能力、意願、監護現況，及上訴
      人長期未與子女相處，與子女未建立親子關係，顯不宜監
      護子女之等一切情狀，因認兩造所生未成年子女陳侑均權
      利義務之行使及負擔由被上訴人任之，較符合子女之最佳
      利益。
六、末按「父母對於未成年子女，有保護及教養之權利及義務。
    」，「父母對於未成年子女之扶養義務，不因結婚經撤銷或
    離婚而受影響」，民法第1084條第1項、第1116條之2分別定
    有明文。是父母對未成年之子女固具有教養之權利，父母對
    於未成年子女亦負有扶養之義務，此扶養義務，係生活保持
    義務，以未成年子女之扶養需要狀態、不可缺之需要為標準
    ，此「生活保持義務」，依民法第1117條規定，並不以未成
    年子女無謀生能力為必要，且此種父母對於未成年子女之扶
    養義務，乃基於身分關係所由生，縱使父母已離婚，其間身
    分關係並不失其存在，對於未成年子女仍負有扶養義務。查
    本件兩造所生子女陳侑鈞為94年 1月30日生之未成年人，有
    戶籍謄本在卷可稽（原審卷第72頁），揆諸前開說明，上訴
    人對於未成年之陳侑均自負有扶養義務。又扶養之程度，應
    按受扶養權利者之需要，與負扶養義務者之經濟能力及身分
    定之；負扶養義務者有數人，而其親等同一時，應各依其經
    濟能力分擔義務，民法第1119條、第1115條第 1項亦有明文
    。是陳侑均受扶養之程度，依前開規定及說明，得按其需要
    ，與負扶養義務者即兩造之經濟能力及身分而為適當之酌定
    。又依行政院主計處家庭收支調查報告，98年度新北市每人
    每月消費支出為17,195元。上開統計，係針對成年國民所為
    之平均統計，因以消費為導向，較符合一般扶養實情，且本
    即包括食品類、衣著及鞋襪類、醫療及保健類、娛樂、教育
    及才藝等項支出之花費，非不能作為未成年子女扶養費之參
    考依據。本院審酌上情認陳侑均每月所需之扶養費用以17,1
    95元為適當，而被上訴人現從事魯味買賣工作，每月收入扣
    除攤位支出後，約為5萬元，另需支出房租1萬元及子女安親
    班費用 6,500元，上訴人從事建築業，擔任磁磚師傅，每月
    收入約4、5萬元，嗣原審陳稱：月入5、6、7、8萬元，好的
    話也有20多萬元云云（見原審卷第 134頁），足認兩造均無
    不能工作以扶養未成年子女之情形，而依二人之經濟能力比
    較，本院認上訴人應分擔未成年子女陳侑均每月之生活消費
    支出以10,000元為適當。又按法院依民法第1055條之規定，
    為酌定、改定或變更時，得命交付子女、未行使或負擔權利
    義務之一方與未成年子女會面交往之方式與期間、給付扶養
    費、交付身分證明文件或其他財物，或命為相當之處分，並
    得訂定必要事項。前項扶養費之給付，法院得依聲請或依職
    權，命為一次給付或分期給付。分期給付遲誤一期履行者，
    其後之期間視為亦已到期，非訟事件法第 127條定有明文。
    本院審酌上訴人之資力狀況，認上訴人應負擔之未成年子女
    陳侑鈞之扶養費，以按月分期給付為適當，惟系爭扶養費為
    供兩造未成年子女陳侑鈞生活之所需，不宜拖欠致影響未成
    年子女之日常生活，故上訴人如遲誤一期之履行時，應認其
    後之期間視為已全部到期，以維子女之最佳利益。
七、綜上所述，被上訴人起訴主張兩造婚姻確有不能維持之重大
    事由，為可採，上訴人所辯均為無可取。而兩造所生未成年
    子女陳侑均權利義務之行使或負擔，由被上訴人任之較符合
    未成年子女之最佳利益，上訴人並應自本判決確定之日起按
    月於每月五日給付被上訴人關於未成年子女陳侑均之扶養費
    10,000元，如遲誤一期之履行時，應認其後之期間視為已全
    部到期。從而，被上訴人請求與上訴人離婚，兩造所生未成
    年子女陳侑均權利義務之行為或負擔由被上訴人任之，上訴
    人應自本判決確定之翌日起至未成年子女陳侑均成年之日止
    ，按月於每月五日給付被上訴人未成年子女陳侑均之扶養費
    10,000元，為有理由，應予准許。原審准被上訴人與上訴人
    離婚，並酌定兩造所生未成年子女權利義務之行使與負擔由
    被上訴人任之，上訴人應自本判決確定之翌日起至未成年子
    女陳侑均成年之日止，按月於每月五日給付被上訴人未成年
    子女陳侑均之扶養費10,000元，如遲誤一期之履行時，其後
    之期間視為已全部到期，核無不合。上訴人上訴意旨指摘原
    判決不當，求予廢棄改判，為無理由，應予駁回其上訴。
八、據上論結，本件上訴為無理由，依民事訴訟法第449條第1項
    、第78條，判決如主文。
中    華    民    國   100    年    8     月    9     日
                    民事第三庭
                        審判長法  官  林敬修
                              法  官  劉勝吉
                              法  官  張靜女
正本係照原本作成。
如不服本判決，應於收受送達後20日內向本院提出上訴書狀，其
未表明上訴理由者，應於提出上訴後20日內向本院補提理由書狀
（均須按他造當事人之人數附繕本）上訴時應提出委任律師或具
有律師資格之人之委任狀；委任有律師資格者，另應附具律師資
格證書及釋明委任人與受任人有民事訴訟法第466條之1第1項但
書或第2項（詳附註）所定關係之釋明文書影本。如委任律師提
起上訴者，應一併繳納上訴審裁判費。
中    華    民    國   100    年    8     月    9     日
                              書記官  蕭麗珍
附註：
民事訴訟法第466條之1（第1項、第2項）：
對於第二審判決上訴，上訴人應委任律師為訴訟代理人。但上訴
人或其他法定代理人具有律師資格者，不在此限。
上訴人之配偶、三親等內之血親、二親等內之姻親，或上訴人為
法人、中央或地方機關時，其所屬專任人員具有律師資格並經法
院認為適當者，亦得為第三審訴訟代理人。